臺灣板橋地方法院民事判決　　　　　　　93年度訴字第1519號
原　　　告　乙○○
訴訟代理人　朱容辰律師
　　　　　　王泓鑫律師
被　　　告　丙○○
　　　　　　　　　　　　號5 .
訴訟代理人　秀蕊律師
上列當事人間請求塗銷所有權移轉登記事件，經本院於民國94年
1月6日言詞辯論終結，判決如下：
    主      文
被告應塗銷如附表所示之不動產所有權並回復所有權登記為原告
所有。
被告應協同原告將車號F9－3541之國瑞牌汽車登記為原告所有。
訴訟費用由被告負擔。
    事實及理由
一、原告主張：原告與被告本為夫妻，兩人於民國（下同）89年
    6 月1 日結婚，育有一子。然因被告個性使然，與婆家之人
    多有不合，自91年5 月離家後即未曾履行夫妻同居義務，並
    執意與原告離婚，而於92年6 月10日向鈞院提起離婚訴訟。
    被告離家並訴請離婚之主因有二：一係被告個性與原告與原
    告家人多有不合；二係因原告對外負有房貸與信貸共計約台
    幣（下同）3,000,000 萬餘元之債務，被告不願與原告共甘
    苦。惟原告負債中房貸部分係為購屋供一家居住之用，信用
    貸款則是為投資之用，但不幸投資失利。兼之原告婚後經商
    不順，一度失業致使房貸與信貸無法按時繳款，當時原告害
    怕自己棲身之所與代步工具將遭銀行拍賣，乃與被告通謀，
    假借夫妻贈與方式將原屬原告名下所有如附表之不動產及車
    號為F9-3541 之國瑞牌自用小客車（以下統稱系爭財產），
    分別於91年3 月18日及同年4 月10日過戶予被告，藉此躲避
    債權人之追索。今原告已謀得正職，收入固定，並能清償相
    關欠款，原告乃請求被告將上開動產與不動產協同原告辦理
    過戶登記，回復為原告所有，被告卻遲遲不願配合。因通謀
    虛偽意思表示，依民法第86條規定當屬無效，上開動產與不
    動產之所有權仍屬原告所有，原告自得訴請被告將上開動產
    與不動產之所有權回復為原告所有等語，並聲明：(一)被告應
    塗銷如附表所示之不動產所有權並回復所有權登記為原告所
    有。(二)被告應協同原告將車號F9－3541之國瑞牌汽車登記為
    原告所有。
二、被告則以：原告婚前即積欠巨額負債，卻隱瞞被告，被告乃
    外出工作幫忙還債，除每月支付20,000元家庭生活費用外，
    並陸續借予原告百餘萬元。91年3 月間原告因內外負債近千
    萬餘元，為增強被告對婚姻之信心，且附表所示不動產價值
    約4,000,000 元，扣除銀行負債約2,600,000 元後，約可抵
    償原告積欠被告之百餘萬元借款，又念及贈與房地及汽車所
    有權給被告後，一家人仍可同住使用影響不大，故決意將房
    地汽車贈與被告，用以抵償原告向被告之借款。兩造乃基於
    「夫妻贈與」之真意，分別於91年3月18日及同年4月10日，
    由原告將名下所有之台北縣板橋市○○路○段226巷17弄19號
    3樓之系爭房地及車號F9-3541自用小客車辦理移轉登記予被
    告所有，且為移轉後確定讓被告取得所有權，雙方並於同年
    4 月12日赴鈞院辦理夫妻分別財產制登記。至原告提出之92
    年6 月19日詹益煥律師函、另案被告提出之民事準備書(二)狀
    之部分文字及節錄之電話錄音譯文等，並不足以證明兩造係
    基於通謀虛偽移轉系爭財產。事實上，原告係因負債關係，
    為逃避債權人查封，欲將系爭財產過戶被告名義，但被告認
    為逃避查封違法，並不同意，嗣因原告之妹甲○○出面協調
    系爭房地及汽車貸款由甲○○負責繳納，房地扣除貸款還有
    剩餘價值百餘萬元抵償原告欠被告之債務，故兩造實係基於
    「抵債」合意，始辦理贈與移轉系爭財產。原告心裡不欲為
    贈與意思表示所拘束，被告係以受贈用以抵償債務之意思表
    示受領，並無通謀虛偽意思表示可言等語置辯，並聲明：原
    告之訴駁回。
三、兩造不爭執之事實：
    (一)系爭房地及汽車原均為原告所有，分別於91年3 月18日及
      91年4 月10日以「夫妻贈與」為由，辦理移轉登記為被告
      所有。
    (二)兩造於91年4月12日辦理夫妻分別財產制登記。
四、本件經依民事訴訟法第271 條之1 準用第270 條之1 第1 項
    第 3款規定，整理並協議簡化爭點後，兩造均同意以93年10
    月18日言詞辯論時協議之「原告將系爭財產以夫妻贈與移轉
    過戶為被告所有，是否出於通謀虛偽意思表示」為本件爭點
    ，故本院僅就上開爭點為判斷，茲將理由析述如下：
    (一)按民法第87條第1 項前段規定：「表意人與相對人通謀而
      為虛偽意思表示者，其意思表示無效」。該條所稱之通謀
      虛偽意思表示，指表意人與相對人相互明知為非真意之表
      示而言，故表意人之相對人不僅須知表意人非真意，並須
      就表意人非真意之表示相與為非真意之合意，始為相當（
      最高法院51年台上字第215 號判例意旨參照）。
    (二)查兩造係基於通謀虛偽意思表示而將原屬原告名下之系爭
      財產假藉夫妻贈與方式過戶至被告名下，有下列事證可證
      ：
      (1)被告於92年6 月19日委託詹益煥律師寄發予原告之存證
        信函內已明確記載：「房屋及轎車係乙○○積欠新台幣
        （下同）千萬元債務央求登記在本人名下，本人不允，
        經不起婆婆碎碎唸及乙○○大妹甲○○償清轎車貸款十
        七萬元及保證房屋貸款由其分期給付情況下，才脫產登
        記在本人名下」等語，有原告提出之該份律師函影本在
        卷可稽。
      (2)被告於另案即兩造離婚訴訟中93年3 月10日所提之民事
        準備書(二)狀亦載明「被告（按即本案原告）提出為證之
        台灣台北地方法院民事執行處之執行命令，顯示服務中
        華化學製藥股份有限公司資等三分產被扣押償還其債權
        人，果非至山窮水盡地步而需薪資被扣？抑且渠
        台北縣板橋市○○路○ 段226 巷17弄19號3 樓房屋（含
        持分土地），如非脫產登記在原告（按即本案被）名下
        ，可能「已遭查封拍賣」，被告又如何能「安心居住」
        ？被告之窘境，躍然紙上」等語，有卷附原告提出之上
        開準備書狀影本可憑。
      (3)被告本人於兩造離婚訴訟92年11月24日言詞辯論時，自
        承「因為被告信用破產要脫產，所以才把房子過戶到我
        名下，而且房子過戶給我之後帶我去辦理夫妻分別財產
        制」，亦有被告提出之該次言詞辯論筆錄影本在卷為證
        。
      (4)又依被告提出其與訴外人林麗真、徐如玉以下之電話錄
        音譯文所載，亦可得知被告就系爭財產過戶之目的並非
        贈與而係為脫產乙節，應有所認識，且與原告非真意之
        「贈與」意思為非真意之合意：
        1.92年2月8日被告與訴外人林麗真之對話：
          被  告：而且他（按即原告）那時候是惡性要倒你知
          林麗真：乙○○的頭腦真的是很好，他就是聰明反被
        2.92年2月8日被告與訴外人徐如玉之對話：
          被  告：你知道他（按即原告）現在那個房子是我的
          徐如玉：他房子為什麼又變成你的名字？
          被  告：他信用破產，他要脫產，他們那些姊妹沒有
    (三)被告雖否認將系爭財產過戶名下乃係基於通謀虛偽意思表
      示，並以前揭情詞置辯，惟查：
      (1)被告訴訟代理人自承系爭財產過戶給被告「事實上實質
        關係是抵債，登記原因是用贈與，用贈與是為了節稅」
        （見本院94年1月6日言詞辯論筆錄），可見被告並非基
        於受贈意思而同意將系爭財產移轉過戶至其名下，至為
        明確。此外，被告委託詹益煥律師所發前開律師函內已
        載明「乙○○積欠本人百餘萬元……償還時本人樂予配
        合將房屋及轎車移轉登記予之，無須訟累」等語，被告
        既表示願於原告清償債務時將系爭財產予以返還，顯見
        應無所謂「抵債」及「贈與」情事，否則債務既因抵償
        而消滅，何來日後清償可言？系爭財產若係贈與，被告
        又豈有同意待原告日後清償債務時即配合返還之理？
      (2)又被告辯稱其最初雖不同意為逃避銀行查封而過戶，但
        因事後甲○○出面協調，由甲○○負責支付系爭財產的
        貸款，而以房地殘餘價值「抵債」之合意下才同意過戶
        云云，與證人甲○○到場證稱：「兩造……婚後常常為
        了經濟上的事情爭吵，為了安被告的心，就打算把房子
        再過戶給被告，同時原告車子也有貸款，利率很高，因
        為本金的部分不是很多，所以就由我將本金清償，以減
        輕他們的經濟負擔，並且將車子也過戶給被告，目的都
        是為了要安被告的心，這樣才不會讓我母親操心，被告
        本來不願意將房子過戶到她名下，因為認為房子的貸款
        很高，繳款的利息是很沈重的負擔，所以當時協議的時
        候，我有向被告表示，如果真的沒有辦法，我會幫忙繳
        款，所以溝通後被告就同意了」等語，並不相符。況被
        告嗣後若確係基於以系爭房地抵債之意而同意過戶，竟
        不在友人林麗真、徐如玉二人與之通話並詢以「那（房
        子）為什麼要過戶給你」及「他房子為什麼又變成你的
        名字」時，將其所稱「抵債」之實質理由據實以告，反
        而分別回稱「因為沒有人要」及「他信用破產，他要脫
        產……」（見被證六譯文第4頁及被證七譯文第2頁），
        此與常情亦有所違。
      (3)又被告辯稱原告積欠其100 餘萬元債務乙節，已為原告
        所否認，被告非僅未能就其所享有之實際債權數額提出
        說明，亦未能提出任何債權憑證證明確有前開債權存在
        。證人即被告之母丁○○○雖到場證稱100 餘萬元債務
        是「因為被告之前有一張華碩的股票，被原告以有急用
        為由賣掉，另外被告參加原告招集一萬元的互助會二會
        ，會結束後被告沒有拿到會款，兩會大約30餘萬元」，
        然證人丁○○○證稱原告負欠被告100 餘萬元債務之由
        來，與被告於92年6 月19日委託詹益煥律師寄發存證信
        函內記載「乙○○積欠本人百餘萬元（含日常每月支給
        一萬五千元至二萬五千元不等之家庭生活費用）」之情
        已有不符，且證人就原告負欠債務之由來乃係經由被告
        告知而得，並非親身見聞，是其證詞即無可採。
      (4)被告既未能舉證證明原告確有積欠其100 餘萬元債務，
        則其辯稱過戶系爭財產係為「抵債」，即難憑信。況若
        依被告所辯，附表所示不動產因價值約4,000,000 元，
        扣除銀行負債約2,600,000 元後，已可抵償原告積欠被
        告之百餘萬元借款，則其何需再將斯時車齡已5 年7 月
        之系爭汽車過戶名下用以抵債？再者，若兩造確有達成
        抵債之合意而以夫妻贈與方式將系爭財產過戶為被告所
        有，兩造間內部之意思既已合致，系爭財產復已辦理所
        有權移轉登記完畢，本無反悔可能，兩造又何需於過戶
        後旋即至法院辦理夫妻分別財產制之登記，以產生對抗
        第三人之效力？凡此均有悖於情理。
      (5)證人甲○○雖證稱系爭財產過戶給被告真正的原因是贈
        與，目的是要讓被告安心。然而，表意人與相對人是否
        明知為非真意之表示而相互為非真意之合意，應依客觀
        事證以探求當事人之真意，而非以其他第三人之意思為
        斷。證人甲○○當時雖出面協調系爭財產過戶事宜，惟
        其僅係協調者，並非意思表示之當事人，自難以證人主
        觀之認知做為判斷系爭財產移轉過戶是否基於通謀虛偽
        意思之依據。此外細譯被告所提其與訴外人林麗真、徐
        如玉之通話譯文，被告均係在討論系爭房地貸款由何人
        繳付時始提及「他妹（按即甲○○）跟我說……那房子
        賣一賣剩下的錢還夠拿來還我，他妹也跟我說房子過給
        我就是我的」、「房貸他妹在繳，我瘋了，房子過給我
        房貸我在繳，房子給他們住，我再被他們趕出來。（徐
        如玉：房子趕快過回去給他妹妹啊。）為什麼要過回去
        ，那房子我賣掉我還可以拿回他欠我的錢，搞不好還有
        多，還可以還給你們」等語，且上開對話內容僅係被告
        陳述其欲以房地抵債之意思，以及轉述甲○○之意思，
        不足以證明原告與被告就「以系爭房地抵債」乙節已達
        成意思表示之合致，是上開通話譯文尚無從為有利於被
        告之認定。
五、綜上所述，原告主張其因負債甚多，為恐棲身之所與代步工
    具將遭銀行拍賣，乃與被告通謀，假借夫妻贈與方式，將原
    屬原告名下所有之系爭財產過戶予被告，藉此躲避債權人追
    索，堪信為真實。按表意人與相對人通謀而為虛偽意思表示
    者，其意思表示無效，民法第87條第1 項前段定有明文規定
    。本件原告將系爭財產以夫妻贈與為由移轉過戶為被告所有
    既係出於兩造之通謀虛偽意思表示而為，依前開規定，兩造
    所為贈與之債權行為及移轉所有權之物權行為均屬無效，是
    系爭財產之所有權仍應為原告所有。從而，原告本於所有權
    請求被告塗銷如附表所示之不動產所有權並回復所有權登記
    為原告所有，暨請求被告應協同原告將車號F9－3541之國瑞
    牌汽車登記為原告所有，為有理由，應予准許。
六、本件事證已臻明確，兩造其餘主張、陳述及所提證據，經審
    酌後，認與本件判決之結論已無影響，爰不逐一論駁，併此
    敘明。
七、訴訟費用負擔之依據：民事訴訟法第78條。
中　　華　　民　　國　　94　　年　　1 　　月　　20　　日
                  民事第二庭    法　官　程怡怡
以上正本係照原本作成
如對本判決上訴，須於判決送達後20日內向本院提出上訴狀
中　　華　　民　　國　　94　　年　　1 　　月　　20　　日
                                書記官　楊舒惟
